臺灣彰化地方法院民事判決
111年度再字第5號
再審  原告  富霖地產有限公司


法定代理人  楊榮輝  


訴訟代理人  郭沛諭律師
再審  原告  吳守正  
            吳小燕  
            吳碧純  
            吳畇臻  
            吳淑娟  
            吳楊採雲
            吳嘉哲  
            吳明哲  
            吳嘉祥  
            吳依庭  

            林宗堯  
            吳東昇  
            吳立國  
            吳立民  

            蕭援    
            吳永祥  
            吳永隆  
            吳永珍  
            吳垂朋  
            吳池寬  
            吳靜沃  
            吳國才  
            吳秀美  
            吳麗華  
            吳國星  

            吳泰緯  
            吳弘鈞即吳仁智

            陳淑媛  
            吳宗展  
            吳宗熺  
            吳雅婷即吳雅筑

            曾治為  
            吳錫和  
            吳景煌  
            吳景文  
            萬愛珠  
            吳冠驊  
            吳碧陽  
            楊妹依即DUONG.MUOI.Y


            趙雲    
            吳啓志  
            吳鴻志  

            吳嘉文  
            吳秀珊  
            吳嘉婕即吳意文

            吳栽    
再審  被告  黃秋香  
上列當事人間再審之訴事件，本院於民國111年5月19日言詞辯論
終結，判決如下：
    主      文
本院109年度訴字第713號確定判決廢棄。
再審被告在前訴訟程序之訴駁回。
再審及前訴訟程序訴訟費用由再審被告負擔。
    事實及理由
一、本件再審原告於民國111年1月21日收受本院109年度訴字第7
    13號（下稱前訴訟程序）判決（下稱原確定判決），經本院
    調取前訴訟程序卷宗核閱無訛，其至遲應於111年2月14日提
    起上訴，而未上訴即告確定。故再審原告於111年3月11日提
    起本件再審之訴，未逾民事訴訟法第500條所定30日不變期
    間，已屬合法。
二、查前訴訟程序為分割共有物事件，性質上為固有必要共同訴
    訟，其訴訟標的法律關係於前訴訟程序全體被告間須合一確
    定。再審原告為前訴訟程序被告，其對原確定判決提起再審
    之訴，依民事訴訟法第56條第1項第1款規定，其效力及於其
    他未提起再審之訴之前訴訟程序被告吳守正等46人，爰將其
    等併列為再審原告，合先敘明。
三、再審原告主張：兩造共有坐落彰化縣○○鎮○○段000地號土地
    （下稱系爭土地），系爭土地原共有人即訴外人吳丙燈於10
    6年3月12日死亡，其應有部分207360分之3072由訴外人即吳
    丙燈之子吳宗杰繼承，嗣吳宗杰於106年7月15日死亡，其繼
    承人為再審原告楊妹依。惟再審原告楊妹依為越南國人，依
    土地法第18條規定，不得在我國取得土地權利，原確定判決
    將再審原告楊妹依列為被告，命其就繼承吳丙燈應有部分辦
    理繼承登記，並將系爭土地部分分配予再審原告楊妹依，有
    當事人不適格情形，適用法規顯有錯誤，合於民事訴訟法第
    496條第1項第1款再審事由，爰提起本件再審之訴等語。並
    聲明：如主文所示。
四、再審被告則以：對於再審原告楊妹依不得取得我國土地權利
    無意見，請法院依法審酌等語，資為抗辯。並聲明：再審之
    訴駁回。
五、按確定終局判決適用法規顯有錯誤者，得以再審之訴聲明不
    服。民事訴訟法第496條第1項第1款定有明文。所謂適用法
    規顯有錯誤，係指確定裁判所適用法規，顯然不合法律規定
    ，或顯然違反司法院大法官會議解釋、憲法法庭裁判意旨，
    或消極不適用法規顯然影響裁判而言。次按分割共有物訴訟
    ，為固有必要共同訴訟，應由同意分割之共有人全體一同起
    訴，以反對分割之其他共有人全體為被告，當事人適格始無
    欠缺。復按繼承，依被繼承人死亡時之本國法。但依中華民
    國法律中華民國國民應為繼承人者，得就其在中華民國之遺
    產繼承之。關於物權依物之所在地法。涉外民事法律適用法
    第58條、第38條第1項定有明文。再按外國人在中華民國取
    得或設定土地權利，以依條約或其本國法律，中華民國人民
    得在該國享受同樣權利者為限。土地法第18條定有明文。又
    越南國土地法第1條規定，土地為全體國民所有，由國家統
    一管理，國家得將土地交予機構、組織單位、家庭或個人長
    期持續使用或租用，惟未准許我國人民在該國取得或設定不
    動產權利，前揭土地法第18條規定，越南國人即不得在我國
    取得或設定土地權利，此有內政部90年3月23日台（90）內
    地字第9004760號函釋明確。
六、經查，系爭土地共有人吳丙燈於106年3月12日死亡，其第一
    順位繼承人為訴外人吳錫章、吳淑華、吳宗杰等3人，嗣吳
    錫章、吳淑華拋棄繼承，由吳宗杰單獨繼承後，吳宗杰繼於
    106年7月15日死亡，其繼承人為吳錫章、吳淑華、再審原告
    楊妹依，經吳錫章、吳淑華再拋棄繼承，由再審原告楊妹依
    單獨繼承等情，業據本院調取前訴訟程序全卷、本院106年
    度司繼字第368號、第1287號拋棄繼承卷宗核閱無誤。又再
    審原告楊妹依為越南國人乙情，亦有戶籍謄本在卷可稽（見
    本院卷第83頁）。本件再審原告楊妹依為越南國人，依涉外
    民事法律適用法第58條、第38條第1項規定，其繼承及系爭
    土地物權適用準據法應為被繼承人吳宗杰死亡時之本國法及
    系爭土地所在地法即均為我國法律。而越南國並未准許我國
    人民在該國取得或設定土地權利，經適用我國土地法第18條
    規定結果，再審原告楊妹依不得在我國取得或設定土地權利
    ，自不得繼承取得系爭土地應有部分，自始非系爭土地共有
    人。再審被告於前訴訟程序將再審原告楊妹依列為被告，其
    當事人已非適格，原確定判決將再審原告楊妹依列為被告，
    判命其就繼承吳丙燈應有部分辦理繼承登記，並將系爭土地
    部分分配予其，顯與土地法第18條規定有違。從而，再審原
    告主張原確定判決有民事訴訟法第496條第1項第1款規定再
    審事由，洵屬有據，茲就上開再審事由，再開及續行前訴訟
    程序。又再審原告楊妹依既非系爭土地共有人，再審被告將
    其列為前訴訟程序被告，當事人適格即有欠缺，已如前述。
    再審被告僅以前詞置辯，而未補正此部分欠缺，本院爰依民
    事訴訟法第249條第2項規定，判決如主文。
七、本件事證已臻明確，兩造其餘攻擊防禦方法及證據，核與判
    決結果不生影響，爰不一一論列，併此敘明。
八、據上論結，本件再審之訴為有理由，再審被告於前訴訟程序
    之訴則無理由，依民事訴訟法第505條、第78條，判決如主
    文。
中　　華　　民　　國　　111 　年　　6 　　月　　2 　　日
                  民事第一庭    法  官  歐家佑
以上正本係照原本作成。
如不服本判決，須於判決送達後20日內向本院提出上訴狀。(須
按他造當事人之人數附繕本)。如委任律師提起上訴者，應一併
繳納上訴審裁判費。
中　　華　　民　　國　　111 　年　　6 　　月　　6 　　日
                                書記官  黃明慧